【裁判字號】    95,判,922
【裁判日期】    950622
【裁判案由】    地政士法
【裁判全文】
最  高  行  政  法  院  判  決
                                     95年度判字第00922號
上  訴  人  乙○○
被上訴  人  南投縣政府
代  表  人  甲○○
上列當事人間因地政士法事件，上訴人對於中華民國93年12月16
日臺中高等行政法院93年度訴字第494號判決提起上訴，本院判
決如下：
    主  文
上訴駁回。
上訴審訴訟費用由上訴人負擔。
    理  由
一、本件上訴人在原審起訴意旨略謂：上訴人係領有開業執照之
    土地登記專業代理人，在未加入開業登記所在地之地政士公
    會前，擅自以代理人身分分別於民國（下同）92年8月7日及
    10月20日至臺中市中興地政事務所，92年10月2日、10月7日
    、10月8日、10月22日至南投縣草屯地政事務所，92年10月
    27日至南投縣南投地政事務所辦理土地登記案件，案經上開
    各地政事務所函送被上訴人查處，經被上訴人查對內政部不
    動產業管理作業系統，發現上訴人係於92年11月17日才加入
    南投縣地政士公會。被上訴人認上訴人已違反地政士法第33
    條第1項規定，乃依同法第50條，以93年5月3日府地籍字第
    09300869060號函處上訴人新臺幣（下同）3萬元罰鍰，並命
    其立即停止違法行為。上訴人不服，提起訴願，遭決定駁回
    ，遂循序提起本件行政訴訟，主張：（一）本件上訴人雖未
    加入南投縣地政士公會而執業，然查地政士法第4條第2項明
    定，本法施行前，依法領有土地登記專業代理人證書者，仍
    得充任地政士。又自同法第5條、第6條第1項、第7條等規定
    可知，地政士於考試及格或領有土地登記專業代理人證書者
    ，應檢具無地政士法第6條第1項各款所列之情事（即消極資
    格）之資格證明文件，向中央主管機關（內政部）辦理地政
    士登記，再持所核發之證書，向縣市主管機關辦理開業登記
    。而地政士法第33條第1項既明文規定加入地政士公會，必
    須於地政士登記後始得加入，則於地政士登記前即無加入公
    會之要件或資格，故被上訴人或內政部於命令地政士或地政
    士法施行前已執業之土地登記專業代理人應加入地政士公會
    始得執業之前，即應依法辦理地政士登記之業務，俾使地政
    士加入公會於法有據，詎被上訴人或內政部至今仍未辦理地
    政士登記之業務，依地政士法第33條第1項之規定，即無加
    入地政士公會之合法資格，是上訴人於未加入地政士公會前
    之執業，係被上訴人未依法辦理地政士登記使然，上訴人應
    無任何故意或過失可言，依司法院釋字第275號解釋意旨，
    上訴人應無受行政罰之責任條件，殊無庸議。（二）地政士
    法源自於土地登記專業代理人管理辦法，於土地登記專業代
    理人管理辦法中，並無辦理「土地登記專業代理人登記」之
    規定，僅辦理申請「開業登記」即可執業。而地政士法第7
    條、第10條、第31條、第33條第1項等之文義，非但就原土
    地登記專業代理人管理辦法所明定之「開業登記」予以刪除
    ，更於條文中處處明定為「地政士登記」，足證地政士之執
    業，並非辦理「開業登記」，而係辦理「地政士登記」，蓋
    倘謂辦理開業登記即為地政士登記，則上開法條及同法第6
    條所規定之消極資格，焉非形同具文，尤其地政士法第33條
    第1項規定，更足證地政士於加入地政士公會前，必需完成
    地政士登記，始符法定加入公會之要件，否則即屬違法入會
    ，而地政士公會亦屬違法吸收會員。詎被上訴人或內政部至
    今未依法辦理地政士登記，僅依土地登記專業代理人管理辦
    法之規定辦理開業登記而已，即遽認辦理「開業登記」之地
    政士為已辦理「地政士登記」，殊不知上訴人於未完成地政
    士登記前，依地政士法第33條第1項規定之反射解釋即無加
    入公會為會員之資格。是本件被上訴人之處分顯然違背地政
    士法第33條第1項規定，更有違依法行政及公平誠信之原則
    。（三）再按地政士法第53條第1項末段乃地政士法之特別
    規定，於地政士法施行前已執業之土地登記專業代理人，於
    地政士法施行日起4年內應不受其他法條限制之效力，倘謂
    於地政士法施行前已執業之土地登記專業代理人，須於地政
    士法施行日起四年內，加入地政士公會始得執業，在此法條
    中何不明定「加入地政士公會」後，得繼續執業之文字？何
    況倘謂須附加任何條件之限制始得執業，顯即非「繼續」之
    文義。被上訴人雖以內政部91年7月29日台內中地字第09100
    11125號令示及91年11月4日台內中地字第0910017630號函為
    本件處分之依據，然地政士法第53條第1項末段，既特別規
    定自本法施行日起，得繼續執業4年，是以已執業之土地登
    記專業代理人適用同法第33條等之規定，應解為自地政士法
    施行日起4年後始有適用，是上開內政部函令顯然牴觸地政
    士法第53條第1項末段之特別規定，該令示自屬無效，上訴
    人對此一再向內政部申請再為明確之釋示，然均遭置之不理
    ，上訴人依地政士法第53條第1項末段之特別規定而執業，
    更無故意或過失之責任條件，前開內政部函釋，對此遑未詳
    察，遽以行政命令，就法律已為明確容許執業之行為，於落
    日條款到來前擅自增加法所無之限制，其命令自屬牴觸法律
    ，更悖憲法保障人民工作權、財產權之規定。（四）地政士
    法第33條第1項既明定「地政士登記後，非加入該管地政士
    公會，不得執業」是此法條對於未加入公會已明列不得執業
    之處分，依法主管機關即應善盡職責予以執行「不得執業」
    ，禁止代辦登記案件或拒絕收件，殊不容任意選擇其他法條
    予以處罰。尤其依照同法第16條所載地政士之執業範圍，無
    一不經登記機關之掌握控制，且同法第28條更明定登記機關
    得查詢取閱地政士之有關文件，對地政士是否可以送件代辦
    登記或執行業務之行為，應非不能予以管制或禁止，詎被上
    訴人對其所屬登記機關不予命令依法執行拒絕收件或禁止代
    理，反而通令登記機關不得拒絕收件，對地政士有無加入公
    會不得逕予審認，而任由未加入公會之地政士執行業務，致
    未加入公會之上訴人確信地政士法第53條第1項末段之規定
    「得繼續執業4年」而執業，被上訴人再據此加以處罰，是
    其顯有不適用法規或適用不當之違誤。何況登記機關既不能
    審認地政士有無加入公會之事證，則其檢具之事證，亦屬非
    法取得之證據，依法更無證據能力，自不得作為本件處罰之
    證據。（五）依地政士法第53條第1項末段規定，4年內無需
    依第7條規定辦理申請登記（地政士）及開業執照，即得繼
    續執業，則依同法第33條第1項「地政士登記後」加入公會
    之規定，其效力當然不及於已執業之土地登記專業代理人，
    此特別規定自有排除地政士法第7條、第33條第1項、第50條
    第2款執業限制之效力。被上訴人竟罔顧法律之特別規定應
    優先適用，亦不審酌上訴人未加入公會係為法律之限制，更
    為法律所容許繼續執業之行為，竟遽爾認定上訴人未加入公
    會以地政士為業，觸犯地政士法第50條規定，予以處罰及停
    止執業之處分，其認事用法均嫌矛盾與率斷，遽爾就法律允
    許人民執業之權利，擅自超越母法加以限制，自有牴觸法律
    之違悖，更與憲法第23條規定之法律保留原則不符。（六）
    縱退萬步言之，地政士法公布施行後，土地登記專業代理人
    亦有地政士法第33條等之適用，惟依同法第53條第1項規定
    所載文義，已無限定已執業之土地登記專業代理人於4年內
    仍需申請地政士登記，申請開業執照，於登記後加入公會始
    得執業之規定，是上訴人自無違法可言。何況在以民主法治
    為基礎之現代國家，法律應以誠信原則、比例原則、信賴保
    護原則、明確性原則及平等原則等而制定，上訴人依信賴保
    護原則得於4年內不受限制無條件繼續執業，在此期間行政
    機關即應本於上開原則，忠實執行法律，殊不容許於法律已
    明文規定外，另由行政機關憑主觀之見解恣意另加限制。
    （七）又倘謂地政士法第53條第1項規定，係視同已為地政
    士之登記，然原土地登記專業代理人管理辦法並無規定應加
    入公會始得執業，難免有未加入公會者，依公平原則及比例
    原則，自應將未加入土地登記專業代理人公會之土地登記專
    業代理人視同已加入公會，始足符合明訂「得繼續執業4年
    」之要件及制定法律之平等原則、比例原則。是所稱「得繼
    續執業4年」應解為於4年期滿前辦理換發開業執照同時再為
    地政士之登記，登記後加入公會始得繼續執業，在4年期間
    內應無辦理地政士登記，亦無加入公會之必要。故地政士法
    施行前已執業之土地登記專業代理人繼續執業，更無應受同
    法第50條第2款規定之處罰，法理甚明。為此請判決將原處
    分及訴願決定均撤銷等語。
二、被上訴人則以：（一）按前土地登記專業代理人管理辦法第
    6條、第7條、第8條、第28條，以及地政士法第4條第2項、
    第7條、第10條、第33條第1項規定，皆係規定應向中央主管
    機關（內政部）申請核發證書後，再向直轄市或縣（市）主
    管機關申請登記及發給開業執照，始得申請加入公會。況且
    ，南投縣地政士公會章程第7條規定，上訴人既已依規定領
    有土地登記專業代理人證書及開業執照，且無地政士法第6
    條、第11條及第15條規定被撤銷或廢止其證書、開業執照及
    已自行停止執業向被上訴人申請註銷登記等情事，如其欲繼
    續執業，依內政部91年7月29日台內中地字第0910011125號
    令，以及被上訴人以91年11月15日府地籍字第09101989750
    號函轉並復知上訴人在案之內政部91年11月4日台內中地字
    第0910017630號書函規定，無須換發地政士開業執照，至遲
    應於91年10月31日前自行申請加入地政士公會。（二）上訴
    人未加入南投地政士公會前，以代理人身分至各地政事務所
    辦理土地登記案件，依據內政部91年9月23日台內中地字第
    0910014030號函釋意旨，凡領有開業執照者，即得依法向地
    政事務所代理申辦案件；至是否加入公會依現行土地登記相
    關規定，非屬審認範圍。倘將地政士法第33條第1項規定所
    稱非加入公會，不得執業，解為不得收件，則第50條第2款
    領有開業執照未加入公會應處罰之規定，將失所附麗。是以
    ，各地政事務所可受理上訴人代理之登記案件，並依內政部
    92年3月24日內授中辦地字第0920081579號函說明八規定，
    函送被上訴人查處，依法並無不合。（三）按地政士法第53
    條第1項規定，並未明定地政士法施行之日起4年後，未加入
    公會而執業時，始得予以處罰，且該法之中央主管機關內政
    部所頒訂令（函）之解釋性規定，係供下級地政機關執行之
    依據。準此，被上訴人依法行政並無違反法律優越原則等情
    事，為貫徹地政士法「業必歸會」之立法精神，健全專業證
    照制度，並落實行政管理，在地政士法施行前，依法領有土
    地登記專業代理人證書及開業執照之已執業等人員，當受該
    法之規範等語，資為抗辯。
三、原審判決駁回上訴人之訴，其理由略以：(一)依地政士法第
    4條、第33條第1項規定，地政士公會自無拒絕得充任地政士
    之土地登記專業代理人加入之理。南投縣地政士公會亦函覆
    臺中高等行政法院，不會拒絕任何業者（包括土地登記專業
    代理人）申請入會在案，是上訴人所稱地政士於加入地政士
    公會前，必須完成地政士登記，其於未完成地政士登記前，
    即無加入公會為會員之資格，應係卸責之詞，不足採信。(
    二)內政部91年9月23日台內中地字第0910014030號函釋，與
    上開法條規定之立法意旨相符，自得援用，上訴人主張主管
    機關應對未加入公會之地政士禁止代辦登記案件或拒絕收件
    ，自與憲法第15條所保障之人民工作權有違，核無足採。(
    三)按地政士法第53條第1項所稱「得繼續執業4年」者，自
    同法第4條第2項規定，以及地政士法立法制定總說明等語以
    觀，「土地登記專業代理人」與「地政士」僅名稱不同，實
    則同一專門職業。故地政士法上開規定之意旨應係指於該法
    施行前，依法領有土地登記專業代理人證書之人，於該法施
    行後，無待請領地政士執照及換發地政士開業執照，即得以
    地政士身分繼續執業4年者，自亦有地政士法第33條等規定
    之適用。從而，內政部91年7月29日台內中地字第091001112
    5號令、91年9月2日台內中地字第0910013255之1號令，核屬
    上級主管機關為協助下級機關統一解釋法令所訂頒之解釋性
    行政規則，尚與上開法條規定之立法意旨無違，自得予以援
    用。又地政士法之訂定，係為維護不動產交易安全，保障人
    民財產權益，建立地政士制度之目的，為加強地政士之管理
    ，法規明訂於加入地政士公會後始得執業，並明定地政士公
    會不得拒絕地政士之加入，其目的係在落實公會自治、業必
    歸會，並非在使原已取得「土地登記專業代理人」資格之人
    於地政士法公布施行後喪失其資格，亦未使原已取得資格者
    受何實體法上之不利益，自無違誠信原則、平等原則。另該
    法復規定自公布後6個月施行，上訴人自有充餘時間為執業
    之準備行為，是亦無違信賴保護原則、明確性原則。(四)另
    依地政士法第33條第2項規定：「地政士申請加入所在地公
    會遭拒絕時，其會員資格經人民團體主管機關認定後，視同
    業已入會。」惟綜觀地政士法其他條文，並無原已開業之土
    地登記專業代理人，視為已加入公會之規定，是上訴人此項
    主張，顯乏法律依據，亦無足採。(五)又上訴人具備專業地
    政士資格，對於地政士相關法令事項，理應隨時主動注意探
    詢，而被上訴人亦已將內政部令釋土地登記專業代理人如逾
    期未加入地政士公會，而擅自以地政士為業者，應依地政士
    法第50條第2款規定辦理之意旨復知上訴人，是上訴人就上
    開未加入公會即行執業之違章事實，縱非故意，亦難辭過失
    之責。揆諸司法院釋字第275號解釋意旨，自應受罰。訴願
    決定予以維持，亦無違誤。上訴人聲明求為撤銷，為無理由
    ，應予駁回。資為其判決之論據。
四、上訴人上訴意旨略謂：（一）依南投縣地政士公會章程第7
    條明定，申請入會為會員者，應繳交開業執照、地政士資格
    證明存查，其所定地政士資格證明，應係依地政士法第4條
    、第5條向內政部申請地政士登記，經內政部審核無同法第6
    條所列情事不得充任地政士資格所核發之地政士證書，與無
    需辦理登記，僅經考試及格或以登記卡換發之土地登記專業
    代理人證書有間。故依前揭章程條文及地政士法第33條第1
    項地政士登記後始加入公會之反射解釋，倘南投縣地政士公
    會自地政士法公布施行後，准許持土地登記專業代理人證書
    者入會為會員，應即屬非法入會及非法吸收會員。原審置此
    法律及章程明文不論，反憑南投縣地政士公會違反章程不實
    之覆函，遽為上訴人不須辦理地政士登記即得加入該公會，
    認事用法，殊嫌率斷。（二）於地政士法施行前領有土地登
    記專業代理人證且已執業者，依地政士法第53條第1項末段
    之規定，無庸辦理地政士登記，申請開業執照，即得繼續執
    業4年，同法第33條第1項「地政士登記後」加入公會之規定
    ，其效力當然不及於已執業之土地登記專業代理人。亦即地
    政士法第53條第1項末段係特別規定，有排除同法第7條、第
    33條第1項、第50條第2款執業限制之效力，被上訴人枉顧法
    律特別規定應優先適用，未審酌上訴人未加入公會係為法律
    之限制，更為法律所容許繼續執業之行為，遽爾認定上訴人
    未加入公會以地政士為業，係觸犯地政士法第50條規定，係
    超越母法對法律允許人民執業之權利擅加限制，自有牴觸法
    律之違悖，更與憲法第23條法律保留原則未符。（三）縱退
    萬步言之，地政士法公布施行後，土地登記專業代理人亦有
    地政士法第33條等規定之適用，依該法第53條第1項文義，
    並無限定已執業之土地登記專業代理人於4年內仍須申請地
    政士登記，申請開業執照，於登記後加入公會，始得執業之
    規定，上訴人未加入公會前繼續執業，並無違法可言，且條
    文文義所謂「繼續」執業，倘已執業之土地登記專業代理人
    仍須於辦理地政士登記或加入公會後始得執業，則於登記或
    加入公會前，即無從「繼續」執業，是以地政士法第53條第
    1項末段，應係指已執業之土地登記專業代理人，得於本法
    施行之日起4年內，不受限制無條件繼續執業4年，在此期間
    行政機關本誠信原則、比例原則、平等原則，忠實執行法律
    ，被上訴人依地政士法第50條第2款之處罰，顯然牴觸法律
    ，違反依法行政原則。（四）矧查於地政士法施行前已執業
    之土地登記專業代理人，於地政士法施行後無待辦理地政士
    登記及換發開業執照，即得繼續執業4年，為地政士法第53
    條第1項所明定，其倘係謂視同已為地政士之登記，由於土
    地登記專業代理人管理辦法並無規定應加入公會始得執業之
    規定，依公平原則及比例原則，自應將未加入土地登記專業
    代理人公會之土地登記專業代理人視同已加入公會，始足符
    合「得繼續執業4年」之要件，否則難期達成效果。是以地
    政士法的53條第1項末段所定「得繼續執業4年」，應解為4
    年期滿前辦理換發開業執照同時再為地政士登記，登記後加
    入公會始得繼續執業，在4年期間內應無辦理地政士登記，
    亦無加入公會之必要，又倘解為地政士法施行後，原已開業
    之土地登記專業代理人，視同已為地政士之登記，因同法第
    33條第1項規定業必歸會，更應視同已開業土地登記專業代
    理人已為加入公會，始符「得繼續執業」之要件，與制定法
    律之平等原則、比例原則。故地政士法施行前已執業之土地
    登記專業代理人繼續執業，要不應受同法第50條第2款規定
    之處罰。（五）按地政士法施行後，上訴人如欲加入地政士
    公會，必須先完成地政士登記，惟上訴人或內政部至今仍違
    背地政士法規定，未令已執業之土地登記專業代理人補辦地
    政士登記，卻強迫未能檢具地政士資格證明之已執業土地登
    記代理人違背法律及地政士公會章程加入公會，始得營業，
    否則即予處罰，其處分顯然違法。退萬步言，或謂依法領有
    土地登記專業代理人證書者，依地政士法第4條第2項規定，
    即為具有地政士資格而得加入公會，然參照同法第5條、第6
    條之規定可知，「得充任地政士」者，未必即具有「地政士
    資格」，其仍應檢具申請書及資格證明文件，向中央主管機
    關辦理地政士登記，經審查無地政士法第6條第1項各款情事
    ，始完成地政士資格審查登記，查依南投縣地政士公會章程
    第7條第2款規定入會者，應繳交地政士資格證明而非土地登
    記專業代理人證書，是上訴人依內政部93年11月4日台內中
    地字第0910017630號書函，無待換發證照得繼續執業4年，
    即無需辦理地政士登記換發地政士證書，依法即無加入地政
    士公會之資格，要無疑義。被上訴人依該函釋不為辦理地政
    士登記換發地政士證書與上訴人，復強迫上訴人違反地政士
    法及地政士公會章程規定加入公會，並以上訴人未加入公會
    而加處罰，顯非適法。（六）上訴人就前開內政部書函釋示
    ，認有牴觸地政士法第53條第1項末段規定，一再向被上訴
    人及內政部等機關申請再為釋示，詎被上訴人等有關機關始
    終拒不作覆，是上訴人之行為，係依據法律之特別規定，信
    賴法律保護原則，並無任何故意，且已盡相當注意能事，更
    無任何過失責任可言，依司法院釋字第275號意旨，上訴人
    行為並無違反法律，亦無故意或過失之責任條件，更屬地政
    士法特別規定所許之行為，被上訴人明知命令牴觸法律，竟
    憑無效行政命令，擅對上訴人予以處罰，自非適法，原審雖
    於理由亦認地政士法條文不明確，竟不審究依不明確之法律
    加以處罰是否適法，亦不探究未加入公會處罰之始期，究應
    自地政士法施行日起適用，抑依該法第53條第1項末段之「
    繼續執業4年」後到期再予處罰，判決理由均付之闕如，顯
    有不備理由之違誤等語。
五、本院查：（一）按「中華民國國民經地政士考試及格後，並
    領有地政士證書者，得充任地政士。本法施行前，依法領有
    土地登記專業代理人證書者，仍得充任地政士。」、「地政
    士應檢具申請書及資格證明文件，向直轄市或縣（市）主管
    機關申請登記，並領得地政士開業執照（以下簡稱開業執照
    ），始得執業。」、「地政士登記後，非加入該管直轄市或
    縣（市）地政士公會，不得執業。地政士公會不得拒絕地政
    士之加入。」、「有下列情形之一，而擅自以地政士為業者
    ，由直轄市或縣（市）主管機關處新臺幣3萬元以上15萬元
    以下罰鍰，並限期命其改正或停止其行為；屆期仍不改正或
    停止其行為者，得繼續限期命其改正或停止其行為，並按次
    連續處罰至改正或停止為止：一……二領有開業執照未加入
    公會。」、「本法施行前，依法領有土地登記專業代理人證
    書者，於本法施行後，得依第7條規定，申請開業執照；已
    執業者，自本法施行之日起，得繼續執業4年，期滿前，應
    依第8條規定申請換發，始得繼續執業。」為90年10月24日
    制定公布之地政士法第4條、第7條、第33條第1項、第50條
    第2款及第53條第1項所明定。（二）原審斟酌全辯論意旨及
    調查證據之結果，以：上訴人所稱地政士於加入地政士公會
    前，必須完成地政士登記，其於未完成地政士登記前，即無
    加入公會為會員之資格，顯與地政士法第4條、第33條第1項
    規定不合，應係卸責之詞，不足採信；上訴人主張主管機關
    應對未加入公會之地政士禁止代辦登記案件或拒絕收件，與
    憲法第15條所保障之人民工作權有違，核無足採；內政部91
    年7月29日台內中地字第0910011125號令、91年9月2日台內
    中地字第0910013255之1號令，核屬上級主管機關為協助下
    級機關統一解釋法令所訂頒之解釋性行政規則，尚與立法意
    旨無違，自得予以援用，是依地政士法第53條第1項之解釋
    ，未加入公會而執業之處罰始期，自不應有法律假期，即應
    自地政士法公布施行日起適用，而非允許不加入公會繼續執
    業，4年後始予以處罰，如此解釋並無違誠信、平等原則，
    且地政士法復規定自公布後6個月施行，上訴人自有充裕時
    間為執業之準備行為，是亦無違信賴保護、明確性原則；又
    上訴人具備專業資格，對於地政士相關法令理應隨時主動注
    意探聽，而被上訴人亦已將內政部相關函釋復知上訴人，上
    訴人縱非故意，亦難辭過失之責；因將原決定及原處分均予
    維持，駁回上訴人之訴，核無不合，亦無上訴人所指判決適
    用法規不當或不備理由之違法。上訴論旨，仍執前詞，指摘
    原判決違誤，求予廢棄，難認有理由，應予駁回。
六、據上論結，本件上訴為無理由，爰依行政訴訟法第255條第1
    項、第98條第3項前段，判決如主文。
中    華    民    國    95    年    6     月    22    日
                  第四庭審判長法  官  高  啟  燦
                              法  官  黃  璽  君
                              法  官  廖  宏  明
                              法  官  楊  惠  欽
                              法  官  林  樹  埔
以  上  正  本  證  明  與  原  本  無  異
中    華    民    國    95    年    6     月    23    日
                              書記官  吳  玫  瑩


司法院資訊處製作；財團法人民間司法改革基金會備份。
